【裁判字號】    98,家訴,66
【裁判日期】    980917
【裁判案由】    確認婚姻無效
【裁判全文】
臺灣高雄地方法院民事判決              98年度家訴字第66號
原      告  乙○○○
訴訟代理人  張榮作律師
被      告  甲○○
上列當事人間確認婚姻無效事件，本院於民國98年9 月3 日言詞
辯論終結，判決如下：
    主  文
確認原告與被告間之婚姻關係不成立。
訴訟費用由被告負擔。
    事實及理由
一、原告主張：兩造於民國63年5 月25日結婚，婚後因被告好賭
    ，且屢次對原告實施家庭暴力行為，兩造遂於72年1 月15日
    協議離婚，並辦妥離婚登記。嗣因被告哀求原告原諒，兩造
    又於72年5 月1 日，持結婚證書至戶政事務所辦理結婚登記
    ，惟兩造並未舉行結婚典禮之公開儀式，亦未宴請賓客。為
    此，爰訴請確認兩造婚姻關係不成立等語。並聲明：如主文
    所示。
二、被告則以：兩造於72年5 月1 日結婚時，有在高雄縣路竹鄉
    「阿妙餐廳」宴請賓客3 桌，所以兩造之婚姻係有效成立等
    語，資為抗辯。並答辯聲明：原告之訴駁回，訴訟費用由原
    告負擔。
三、按確認法律關係成立或不成立之訴，非原告有即受確認判決
    之法律上利益，不得提起之，民事訴訟法第247 條第1 項前
    段定有明文。所謂即受確認判決之法律上利益，係指因法律
    關係之存否不明確，原告主觀認為其法律上地位有不安之危
    險存在，而此項危險得以對於被告之確認判決除去者。查，
    本件兩造間於戶籍資料中登記有婚姻關係，即推定兩造已結
    婚，原告主張兩造間並無舉行公開儀式等行為，因兩造間婚
    姻關係存否不明確，致原告在私法上之地位有受侵害之危險
    ，得以確認婚姻關係不成立判決除去之，原告實有提起本件
    確認之訴之法律上利益。
四、次按結婚，應有公開儀式及二人以上之證人；經依戶籍法為
    結婚之登記者，推定其已結婚。96年5 月23日修正前民法第
    982 條定有明文。又依戶籍法為結婚登記者，既「推定」為
    已結婚，自得以反證推翻之。次按民事訴訟法第568 條第1
    項所定婚姻無效之訴與確認婚姻成立或不成立之訴，兩者不
    同，所謂確認婚姻不成立之訴，係主張無結婚之事實，而有
    婚姻之形式；至於婚姻無效之訴，則係主張有結婚之事實，
    而其行為無效而言。若僅在戶籍上為結婚之登記，而未依民
    法第982 條第1 項規定舉行公開儀式，則無結婚之事實，而
    僅有婚姻之形式，應屬婚姻不成立，而非結婚無效。經查，
    原告主張之上開事實，核與證人即原告之妹高麗美到庭證稱
    ：兩造於72年5 月1 日再辦理結婚登記時，並沒有請客，因
    原告遭被告打的很嚴重，伊全家都反對原告再和被告結婚，
    不可能如被告所述參加喜宴，更何況被告根本沒有辦喜宴、
    請客或其他公開儀式，只有兩造自行去戶政事務所辦結婚登
    記等語相符（見本院98年7 月30日言詞辯論筆錄），被告亦
    到庭自承：伊等於72年5 月1 日沒有辦喜宴，亦沒有公開儀
    式等語（見本院98年6 月25日言詞辯論筆錄），堪信為真實
    。被告事後翻異前詞，辯稱：兩造於72年5 月1 日結婚時，
    有在高雄縣路竹鄉「阿妙餐廳」宴請賓客3 桌云云，惟與前
    揭事證不符，且未能舉證以實其說，自不足採。是兩造並未
    舉行公開儀式，其婚姻不備法定之成立要件自明，則原告主
    張兩造於75年5 月1 日之婚姻關係，因未舉行結婚之公開儀
    式，而請求確認兩造間之婚姻關係不成立，為有理由，應予
    准許，爰判決如主文所示。
五、據上論結，本件原告之訴為有理由，依民事訴訟法第78條，
    判決如主文。
中    華    民    國    98    年    9     月    17    日
                        家事法庭法  官  邱泰錄
以上正本係照原本作成。
如對本判決上訴，須於判決送達後20日之不變期間內，向本院提
出上訴狀。
中    華    民    國    98    年    9     月    17    日
                                書記官  李冠毅


司法院資訊處製作；財團法人民間司法改革基金會備份。
